【裁判字號】    99,交抗,872
【裁判日期】    990316
【裁判案由】    違反道路交通管理處罰條例
【裁判全文】
臺灣高等法院刑事裁定                 99年度交抗字第872號
抗告人  即
原處分機關  臺北市交通事件裁決所
受 處分 人  甲○○
上列抗告人因受處分人違反道路交通管理處罰條例案件，不服臺
灣士林地方法院交通法庭，中華民國99年1 月25日所為裁定（98
年度交聲字第1394號），提起抗告，本院裁定如下：
    主  文
原裁定撤銷，發回臺灣士林地方法院。
    理  由
一、原裁定意旨略以：
  (一)按汽車行經行人穿越道，遇有行人穿越時，無論有無交通指
    揮人員指揮或號誌指示，均應暫停讓行人先行通過，道路交
    通安全規則第103條第2項定有明文。次按汽車駕駛人，駕駛
    汽車行經行人穿越道有行人穿越時，不暫停讓行人先行通過
    者，處新臺幣（下同）1,200元以上3,600元以下罰鍰；汽車
    駕駛人，駕駛汽車違反道路交通安全規則，因而肇事致人受
    傷者，記違規點數3點，道路交通管理處罰條例第44條第2項
    、第61條第3 項亦分別有明文規定。又按違反行政法上義務
    之行為非出於故意或過失者，不予處罰，行政罰法第7條第1
    項亦有明文；再者，人民違反法律上之義務而應受行政罰之
    行為，法律無特別規定時，雖不以出於故意為必要，仍須以
    過失為其責任條件，蓋現代國家基於「有責任始有處罰」之
    原則，對於違反行政法上義務之處罰，應以行為人主觀上有
    可非難性及可歸責性為前提，如行為人主觀上並非出於故意
    或過失情形，應無可非難性及可歸責性而不予處罰；現代民
    主法治國家對於行為人違反行政法上義務欲加以處罰時，應
    由國家負證明行為人有故意或過失之舉證責任，方為保障人
    權之進步立法，此有司法院釋字第275號解釋及行政罰法第7
    條第1項規定暨立法理由可參。
  (二)經查：
  (1)受處分人甲○○於民國98年9 月13日17時40分許，駕駛車牌
    號碼451-DF號營業一般小客車（下稱系爭車輛），沿臺北市
    ○○○路4段216巷由南向北行駛，行經該巷33弄巷口（下稱
    系爭交岔路口）時，適與沿行人穿越道由東向西穿越該處之
    證人即行人洪千惠發生碰撞，致洪千惠受有頭部外傷併頭枕
    部挫傷之傷害，嗣為警舉發等情，為受處分人所不爭，並有
    道路交通事故現場圖、補充資料表、受處分人及證人洪千惠
    之談話紀錄表（見原審卷第11-1至14頁）、國泰醫療財團法
    人國泰綜合醫院98年12月1 日函附證人洪千惠之病歷資料（
    見原審卷第21至24-1頁）及臺北市政府警察局北市警交大字
    第A1A236598 號舉發違反道路交通管理事件通知單影本（見
    原審卷第6頁）各1紙在卷可稽，此部分事實洵堪認定，合先
    敘明。
  (2)按前揭道路交通管理處罰條例第44條第2 項及道路交通安全
    規則第103條第2項之成立要件，除汽車駕駛人行經行人穿越
    道有不暫停讓行人先行通過之客觀處罰構成要件行為外，首
    需審認者應係汽車駕駛人駕駛汽車行經行人穿越道時，究竟
    對「有行人穿越」此構成要件事實是否有完全之認識。而查
    ：
    1.對照證人洪千惠結證：伊站在人行道外面一點點的馬路上
      ，靠近馬路，但沒有在人行道上，伊本來要往北走，走2
      、3 步就左轉想走斑馬線，所以轉往西走到斑馬線上，走
      沒幾步就被受處分人從左邊撞到等語（見原審卷第32頁）
      及其於談話紀錄表中所稱：伊要過行人穿越道時，是看往
      北方向，當伊行走往西時，伊左手邊有一部車由南向北衝
      過來，伊身體左側與該車右前車頭撞擊而倒地等語（見原
      審卷第14頁），核與受處分人辯稱：伊看到洪千惠在伊右
      前方，站在斑馬線上背對伊，伊快開到斑馬線時突然看到
      洪千惠左轉開始過馬路，伊煞車後停在洪千惠旁邊，洪千
      惠轉過來撞到伊等語相符。衡以證人洪千惠與受處分人素
      昧平生，又係與受處分人發生車禍之相對人，當無設詞包
      庇迴護受處分人之理，其證詞應堪採信；再觀諸證人洪千
      惠前揭證述，足見其本來要往北行走，往前走2、3步未停
      頓查看即貿然左轉走斑馬線，並隨即與系爭車輛發生碰撞
      ，則其行向變化及時點是否足使受處分人認知到其有擬穿
      越行人穿越道之意圖，實非無疑。
    2.證人洪千惠雖證稱：受處分人速度蠻快的，好像是右前車
      頭撞到伊左邊骨盆，伊被撞擊後好像有飛起來等語（見原
      審卷第32至33頁）。惟查證人洪千惠僅受有頭部外傷併頭
      枕部挫傷之傷害，身體其他部分均沒有受傷等情，為證人
      洪千惠結證在卷（見原審卷第33頁），並有國泰醫療財團
      法人國泰綜合醫院98年12月1 日函附證人洪千惠之病歷資
      料在卷可憑（見原審卷第21至24-1頁），若以受處分人自
      承約時速10公里之行車速度，證人洪千惠頭部以外之受撞
      擊處實無未受有相當傷害之理。又佐以證人洪千惠亦證稱
      ：伊被撞後，失去知覺，醒來時已經躺在地上，後腦撞到
      地板等語（見原審卷第32頁），足見其是否確知撞擊情形
      及倒地位置亦非無疑。再細繹證人洪千惠前揭傷勢，與受
      處分人所稱：系爭車輛非直接撞擊證人洪千惠，係因證人
      洪千惠驟然左轉，於系爭車輛車頭穿過斑馬線之同時，以
      左轉之行進方向與系爭車輛右前門後視鏡發生擦撞，致倒
      於系爭車輛右前門旁邊，故證人洪千惠四肢沒有受傷，只
      有頭部受傷等語相符，應認受處分人所辯係閃避不及而被
      動遭左轉之證人洪千惠碰撞系爭車輛右側車身等情，應可
      採信。
  (三)綜上所述，受處分人因證人洪千惠行於路邊驟然左轉行經行
    人穿越道，而未暫停讓行人先行通過，致以系爭車輛右側車
    身與證人洪千惠發生碰撞，其行為雖與道路交通管理處罰條
    例第44條第2 項及道路交通安全規則第103條第2項規定之客
    觀處罰構成要件相符，惟因原處分機關未能提出證據證明受
    處分人主觀上對「有行人穿越」此客觀情狀已有完全認識而
    有故意或過失，自無依道路交通管理處罰條例第44條第2 項
    及第61條第3 項之規定，加以非難或裁罰之必要。原處分機
    關作成處分之裁決，自有未洽，受處分人執此聲明異議為有
    理由，乃裁定撤銷原處分，改諭知受處分人不罰等語。
二、本件抗告意旨略以：依受處分人甲○○於交通事故談話紀錄
    所述伊與洪千惠約二部機車之距離，被對方碰撞後就停車，
    與原裁定所載伊煞車後停在洪千惠旁邊，洪千惠轉過來撞到
    伊不符；又依證人洪千惠證稱受處分人速度蠻快的，好像右
    前車頭撞到伊左側股盆，伊被撞擊後好像有飛起來等語，而
    原裁定僅憑洪千惠受有頭部外傷併頭枕部挫傷之傷害，四肢
    沒有受傷，而忽略系爭車輛仍有行駛移動之事實，而據以認
    定受處分人所辯係閃避不及而被動遭左轉之洪千惠碰撞車輛
    右側車身，似過武斷。又受處分人於交通事故談話紀錄所辯
    稱伊行駛至肇事路口時，有注意到洪千惠在伊右前方，站在
    斑馬線背對伊，依此客觀情狀，應已有行人穿越之認識，另
    受處分人快開到斑馬線時，突然看到洪千惠左轉開始過馬路
    ，且依道路交通事故現場圖所示，受處分人之車輛與洪千惠
    相距約4 公尺，應有足夠時間反應，即應減速慢行，惟受處
    分人均未依道路交通安全規則及交通部函釋暫停或減速慢行
    ，而肇事致人受傷，顯有違規事實，請鈞院查明，將原裁定
    撤銷等語。
三、本院查：受處分人於交通事故談話紀錄係供稱：「（發現危
    害狀況時距離對方多遠？採取何種反應措施？）約二部機車
    之距離，被對方碰撞後就停車。（肇事當時行車速率多少？
    ）約10公里/ 小時」等語，似指本件發生碰撞時，系爭車輛
    仍維持相當之速率，此與證人洪千惠於原審審理時所證受處
    分人速度蠻快的等語，乃表示受處分人當時駕駛車輛仍在行
    進中，亦有若干符節之處，則此攸關受處分人在發覺危害時
    ，因二人間仍尚有段距離，有無採取禮讓行人之措施，自有
    究明之必要。另受處分人、證人洪千惠於原審調查時對於當
    初洪千惠左轉時，究係由朝北走逕直接轉向左走？抑或朝北
    站立，再突然轉而向左走？及當時左轉之位置，究係在人行
    穿越道上第二格？抑或在人行道邊緣之馬路上（參二人於原
    審時在道路交通事故現場圖所標示之位置）？二人供述明顯
    迥異，而對照道路交通事故現場圖系爭車輛肇事後停放地點
    距右側人行道邊緣尚有4 公尺，此涉及受處分人可得反應時
    間及其採取之措施適否，亦有調查釐清之必要。是抗告人執
    此指摘原裁定不當，為有理由，自應由本院發回原審法院詳
    為調查後更為適當之裁定。
四、據上論結，應依道路交通案件處理辦法第26條，刑事訴訟法
    第413 條前段，裁定如主文。
中    華    民    國    99    年    3     月    16    日
                  刑事第八庭審判長法  官  張傳栗
                                  法  官  劉嶽承
                                  法  官  陳春秋
以上正本證明與原本無異。
不得抗告。
                                  書記官  李家敏
中    華    民    國    99    年    3     月    16    日

司法院資訊處製作；財團法人民間司法改革基金會備份。
